【裁判字號】    96,建,32
【裁判日期】    970911
【裁判案由】    給付工程款
【裁判全文】
臺灣臺南地方法院民事判決                96年度建字第32號
原      告  永青營造工程股份有限公司
法定代理人  乙○○
訴訟代理人  楊水柱律師
被      告  經濟部水利署南區水資源局
法定代理人  甲○○
訴訟代理人  蔡建賢律師
上列當事人間請求給付工程款事件，經本院於民國97年8月28日
言詞辯論終結，判決如下：
    主      文
被告應給付原告新台幣貳仟肆佰貳拾柒萬玖仟捌佰伍拾伍元，及
自民國九十六年八月九日起至清償日止，按週年利率百分之五計
算之利息。
原告其餘之訴駁回。
訴訟費用新台幣貳拾伍萬零捌佰參拾貳元，由被告負擔新台幣貳
拾貳萬貳仟捌佰玖拾柒元，其餘新台幣貳萬柒仟玖佰參拾伍元由
原告負擔。
本判決原告勝訴部分，於原告以新台幣捌佰零玖萬肆仟元為被告
供擔保後，得假執行。但被告如以新台幣貳仟肆佰貳拾柒萬玖仟
捌佰伍拾伍元為原告預供擔保後，得免為假執行。
原告其餘假執行之聲請駁回。
    事實及理由
一、被告法定代理人原為楊豐榮，嗣於民國97年5月間變更為甲
    ○○，被告現任法定代理人甲○○具狀聲請承受本件訴訟，
    核無不合，應予准許。
二、按訴狀送達後，原告不得將原訴變更或追加他訴。但擴張或
    減縮應受判決事項之聲明者，不在此限，民事訴訟法第255
    條第1項第3款定有明文。經查本件原告於起訴時原聲明請求
    被告應給付原告新台幣（下同）26,775,365元及法定遲延利
    息，於96年10月12日具狀擴張聲明為請求被告應給付原告
    27,138,837元及法定遲延利；嗣後再減縮聲明為請求被告應
    給付原告26,775,365元及法定遲延利息，核原告上開擴張或
    減縮聲明，屬民事訴訟法第255條第1項第3款擴張或減縮應
    受判決事項之聲明，合於上開規定，應予准許。
三、原告起訴主張：
（一）訴外人竟誠建築股份有限公司（下稱竟誠公司）於94年12
      月5日承攬被告經濟部水利署南區水資源局所招標之「阿
      公店水庫旺萊溪中上游清淤工程」（下稱系爭工程），契
      約內容為清除河道淤泥約100萬立方公尺，工程費總計580
      0萬元，付款方法為系爭工程自開工後每月10日及25日估
      驗一次，由竟誠公司提出估驗明細單，經被告核符後付給
      百分之95估驗款，其餘百分之5作為保留款，而竟誠公司
      比照預付款還款保證規定提出與保留款額度同額之保證金
      作為擔保，被告於估驗付款時免扣保留款，已保留之款項
      應無息給付。該工程保留款或保證金於工程竣工初驗合格
      且無逾期情形者，先予付給或退還百分之50。驗收合格，
      保固保證金繳存後一次付清或退還（契約書第5條第1項參
      照）。系爭工程之工期依被告之指示辦理，嗣後被告指定
      自95年1月17日開工，預計95年11月12日完工。系爭工程
      開工後，竟誠公司因施工能力不足，遂請原告協同及分包
      其中部分清淤工程，不料，95年11月間竟誠公司因財務惡
      化，發生無法支付工程費用予其他廠商及銀行貸款之情形
      ，以致系爭工程無法繼續施工，竟誠公司遂請原告承受系
      爭工程未完成之部分，原告即與竟誠公司依系爭工程契約
      書第13條及政府採購法第76條之規定，向被告申請承受系
      爭工程尚未施工部分，並獲被告同意。原告即依被告之指
      示，自95年12月26日起承受竟誠公司遺留系爭工程尚未完
      成之部分，繼續施作。系爭工程經原告承受並繼續施作後
      ，原告依系爭工程契約書第5條第1項約定，向被告請領工
      程款，事為被告拒絕。被告拒絕原告之請款之理由略以：
      被告「於95年12月7日以水南工字第09551021970號函原則
      同意原告公司為系爭工程承攬廠商竟誠公司之分包商，以
      協助竟誠公司於工地施作，並非成為被告之契約廠商。被
      告另於96年1月31日以水南工字第09606000540號函依程序
      向水利署陳報擬由原告公司分包並繼受系爭工程契約，惟
      未獲上級機關水利署同意。」；「因經濟部水利署以經水
      工字第09651076360號函說明疑義，並建議被告系爭工程
      不再由分包廠商續辦，宜終止契約以杜爭議。被告以96
      年4月11日水南工字第09606001950號函文通知竟誠公司依
      契約第37條第10款『有破產或其他重大情事，致無法繼續
      履約者』規定，予以解除契約。」「系爭工程為第一類工
      程，契約承攬廠商為竟誠公司。有關工程涉及契約變更部
      份均須陳報經濟部水利署核定，完成契約變更後方始生效
      ；在未完成契約變更之前，系爭工程則仍須以原訂契約內
      容辦理云云為由，指定原告承受竟誠公司之契約繼續施作
      系爭工程。故是時並未完成變更契約由原告公司繼受，因
      此自95年12月7日以後至96年4月11日合法契約廠商仍為竟
      誠公司，原告公司為竟誠公司之分包商。」「被告辦理工
      程之廠商請撥款項，均須由契約廠商依契約訂立時所提送
      之廠商公司章及技師簽證，方得撥付。故原告公司以96年
      3月30日永青工字第0960000008號函、96年3月30日（96）
      JHO備字第96040號備忘錄及96年4月10日永青工字第09600
      00009號函要求被告核付工程款及核退履約保證金案，被
      告業於96年4月14日以水南工字第09651006730號函向原告
      公司說明工程款無法撥付之原因，至於竟誠公司之履約保
      證金則依契約規定予以沒收，且目前尚無法由原告公司請
      領工程價款。被告將再與上級機關水利署研議後函知原告
      公司相關處理原則云云」。
（二）惟查，本件被告與竟誠公司之系爭工程承攬契約，已經被
      告依法解除，被告並同意及依系爭工程契約書第38條之約
      定，由原告承受系爭工程，被告與竟誠公司之系爭工程承
      攬契約依法自應由原告承受竟誠公司之承攬人地位，相關
      承攬人之權利義務自應由原告享受及負擔之，原告並依法
      自95年12月26日至96年4月11日期間完成所約定之工程。
      而被告否認及拒絕原告請領工程款之理由及原因，竟僅以
      其上級機關認為本件伊與竟誠公司間之承攬契約不得以解
      除契約之方法消滅之，而應以終止之方式消滅之，誠令原
      告無法接受。
（三）被告雖為行政機關，惟本件被告與原告間係就私經濟事項
      ，簽立民法承攬契約，故本件系爭工程契約乃民法債權契
      約關係，被告不得以其內部行政監督或指導，而影響或拒
      絕履行契約義務。故，本件被告應給付原告95年12月26日
      至96年4月11日所完成之工程費用23,466,200元。此項清
      淤工程款原告原請求之金額為23,466,200元，嗣因主張施
      工便道等三項金額而增加（擴張）為23,829,672元，於鈞
      院審理中再同意此部分之擴張撤回，故清淤工程款仍為23
      ,466,200 元，其中含被告主張應扣之土方資源再利用扣
      抵費2,495,510元，併予敘明。
（四）本件系爭工程施工期間，被告發現原設計計劃未規劃，且
      未列入系爭工程契約約定事項之擋水圍堰、鋼板椿及強制
      抽水等工程，被告另外於原約定工程範圍外要求原告施作
      完成臨時增加之工程，共計2,200,645元，經原告向被告
      請領後，被告雖不否認上揭增加工程，惟認為上揭工程應
      屬原設計工程之附屬工程，不再另行追加給付而拒不給付
      ，為此一併請求被告給付上揭圍堰工程工程款2,200,645
      元。
（五）「本工程自開工後每月10日及25日估驗一次，由廠商提出
      估驗明細單，經機關核符後付給百分之95估驗款，其餘百
      分之5作為保留款。廠商若比照預付款還款保證規定提出
      與保留款額度同額之保證金作為擔保者，機關於估驗付款
      時免扣保留款，已保留之款項應無息給付。該工程保留款
      或保證金於工程竣工初驗合格且無逾期情形者，先予付給
      或退還百分之50。驗收合格，保固保證金繳存後一次付清
      或退還。」、「廠商應將工程履約保證金新台幣零仟玖佰
      零拾零萬零仟零佰零拾零元繳存機關。」、「履約保證金
      、差額保證金之發還，依投標須知規定辦理。」，系爭工
      程契約書第5條第1項及第8條第1項及第2項定有明文。原
      告自95年12月26日起至96年4月11日完成工程總進度百分
      之81.9964，依上揭契約書第5條所定，原告結算後得請求
      退還已請領之工程款百分之5之保留額計1,108,520元，併
      請求退還。此部分之工程保留款是自本件清淤工程施工起
      至竟誠公司於95年12月25日結算工程款止之保留款，此保
      留款債權已由竟誠公司轉讓給原告，而非自95年12月7日
      起至96年4月11日止之保留款。
（六）綜上所述，本件被告依約應給付原告共計26,775,365元，
      原告與被告於95年12月7日起至96年4月11日止，訂有本件
      系爭工程款之清淤工程合約，此見被告兩造往來函文載明
      被告與訴外人竟誠公司所訂之工程契約書第38條約定指定
      原告代為履行，另96年4月11日水南工字第09651006750號
      函溯自95年12月7日終止與竟誠公司之合約，96年4月11日
      水南工字第09606001960號函明載上開合約自終止與竟誠
      公司之合約後，自95年12月7日起由原告續辦。原告因而
      依其指示於上開期間施作清淤工程，故原告於此期間內與
      被告即生契約關係而為當事人，當然得依約請求系爭工程
      款。且在此期間，被告指示原告續辦本件清淤工程時，並
      未附有應待經濟部水利署同意為兩造契約成立生效之條件
      。況被告亦自承原告請求之工程款確為95年12月7日至96
      年4月11 日止之清淤工程款。其契約條件援引竟誠公司之
      契約權利義務，故被告辯陳原告與伊無本件工程之契約關
      係，顯非可採，縱認兩造無清淤工程契約關係，被告既已
      指定原告代為履行清淤工程，原告自得依民法第179條及
      第176條第一項為本件之請求。
（七）有關被告抗辯本件工程款應扣除土方資源再利用扣抵費2,
      495,510元云云，原告之說明如下：
      (1)依內政部營建署訂頒之營建剩餘土石方處理方案參、第
        二項第（一）及第（三）點規定，被告於辦理本件清淤
        工程時，即應提出剩餘土石方先期規劃構想及經費概估
        。並估算其處理成本及價值，列入競標之工程項目，並
        明定於預算及納入工程契約書。另上開土石方交換利用
        作業要點第二點規定，營建剩餘土石方屬可再利用物料
        者，工程主辦機關得估算其處理成本及價值，列入工程
        採購之競標項目，並納入項算及工程契約書。故本件清
        淤工程被告招標時，即定有工程底價及各工程項目，其
        中土方資源再利用扣抵費即由被告載明其應扣之數量為
        20萬立方公尺，其單價則由投標廠商自行填載作為評估
        總投標金額之考量。故被告既應依上開法令規定將應扣
        土方資源再利用之數量及其單價，明定預算及納入工程
        契約書，此工程契約書於投標廠商得標簽約後，雙方即
        應受此拘束，不得事後任意單方增減，被告於本件中單
        方主張應自總工程款中減扣逾20萬立方公尺之土方資源
        再利用費，即與上開法令有違，亦有違契約約定更與其
        工程預算相牴。
      (2)另依上開剩餘土石方處理方案參、第二項第（一）規定
        及工程契約書施工補充說明書第23頁規定，本件清淤工
        程應擬訂處理計畫書，竟誠公司於得標簽約時即提出剩
        餘土石方處理計畫書，嗣經被告指定原告代為履約時，
        再要求原告公司另提計畫書供其核定。原告即依其核定
        載運清淤之土方至指定之土資場，此亦有被告之工務所
        主任陳人敬每日審查製作之土方外運月報表足憑。
      (3)另被告據以抗辯之契約書第六條所指: 本契約書所附詳
        細價目表所列數量為「估計數」，不應視為廠商「完成
        履約」所須「供應或施作」之實際數量。因而主張此項
        扣抵費應以原告實際挖運之數量為準，而非僅限於契約
        價目表所載20萬立方米云云，惟觀上開第六條是約定原
        告「完成履約」所須之「供應或施作」之數量而言，亦
        即契約雖約定清淤之淤泥為100萬立方米，但並非即應
        清淤達100萬立方米，而被告主張挖運之土方資源再利
        用扣抵費是於清淤施工後，為負值之扣款之數量，本與
        「完成履約而施作」之工程事項無關，亦即此項限額之
        20萬立方米之扣抵費非屬上開「完成履約而施作」之數
        量。且前述清淤之土方數量以實際需要為準，此觀契約
        並未約定如於期限內清淤未達此數量時得予計罰即明，
        故此契約清淤之數量屬不確定，而土方資源應扣之數量
        於訂約時即可確定，且涉及承商獲利率，故屬訂約時確
        認之事項至明，被告上開抗辯即不可採。
      (4)原告將清淤之土方（淤泥屬B6類），運至順荏企業有限
        公司（下稱順荏公司）之土資場，並訂有契約書，原告
        依約應付該土資場每立方公尺7元之處理費，此有土方
        處理服務契約書，原告之運送公共工程剩餘土石方流向
        證明文件及支付土石方處理費之統一發票等足憑。此外
        土資場之設置原由政府鼓勵民間設置（此有內政部90年
        10月19日所修正之營建剩餘土石方處理方案可稽）。則
        本件工程所浚挖之淤泥既屬不能為建材之用之淤泥，運
        至土資場由該場加工處理，即應繳費，則被告主張所浚
        挖之淤泥全計其再利用扣抵費，即非有理由。
（八）關於原告請求被告應另給付擋水圍堰工程款2,200,645 元
      。依被告95年10月14日水南工字第09506005870號函所附
      95年9月29日之會議紀錄（即會勘案件紀錄表），載明本
      件工程之案件來源為95年9月26日水南工字第09506005640
      號函辦理，會議結論1點即載明「為達所施作圍堰之擋水
      功能請竟誠公司於臨水庫蓄水面打設鋼板樁並於另一側將
      土方培厚，以確保施工人員之工作安全及利工程之順展」
      ，第3點載明「竟誠公司認為該圍堰之施作未含於契約給
      價項目範圍，緣此，請竟誠公司將該圍堰相關工程費用及
      所持之理由？整後速報至南水局核辦。」，足證此項工程
      非屬清淤工程範圍內之工程至明，而是另有其施工目的，
      此觀該次會議出席人員簽名冊亦載明為「為因應阿公店水
      庫進入蓄水階段旺萊溪中上游集水區內施工單位請做好勞
      工安全及緊急應變措施會議」。此項工程不在竟誠公司與
      被告所簽訂之清淤工程契約範圍內，原告是依據被告指定
      開工之後（95年1月17日開工），於95年9月29日為因應阿
      公店水庫進入蓄水階段旺萊溪中上游集水區內施工單位請
      做好勞工安全及緊急應變措施會議之結論，於清淤工程外
      另行施作，此觀該結論第1點明確載明被告指示竟誠公司
      應如何施作，第3點亦載明請竟誠公司提出論圍堰未含於
      契約給價項目範圍之相關工項費用等。被告並於95年10月
      11日以95水南工備字第052一1號備忘錄指示竟誠公司應於
      95年10月30日前將圍堰施作至標高36.5公尺。據此，如
      本件圍堰工程屬清淤工程之附隨工程，則應訂明於原合約
      內，但未為之，且被告於事後再一再指示及要求竟誠公司
      應如何施工及其標準，足證圍堰工程非如被告所辯為原合
      約之附隨工程至明，且被告於96年9月20日庭陳自認是契
      約範圍外之臨時工程。另參工程合約書之施工補充說明書
      第2頁四、（三）所載「阿公店水庫預定自民國94年9月11
      日起自旗山溪月明眉進水口引水經旺萊溪流入水唐開始蓄
      水，約於同年10月可蓄至標高37公尺滿庫。為進行空庫防
      淤，翌年5月下旬水庫開始放空，同年（95）6月1日起至9
      月10日止水庫呈空庫無蓄水狀態……」。惟估，開始清淤
      日期可能為95年3月下旬至4月上旬間，廠商可參採投標。
      另依被告指定擋水圍堰位置之溪底清淤標高為29公尺，與
      滿水位高差達8公尺，若不另作擋水圍堰以阻擋水庫蓄水
      回積，必不能於水深8公尺之水中清淤積土。且依合約施
      工期限為通知開工日期300日曆天完工。自每年6月1日至9
      月10日之空庫期為102天，則本件清淤工程必歷經三年方
      能完工，顯難於合約約定之300日曆天完成，況本件工程
      自95年1月17日通知開工，95年4月1日停工，95年9月22
      日再通知復工（此時已進入蓄水期），若不另施作擋水圍
      堰，根本不可能依被告指示復工。被告亦知此時復工顯難
      以施工且有危安全，故於95年9月29日召開會議（95年10
      月14日水南工字第09506005870號函及所附會議紀錄）。
      此項圍堰工程自始即由原告施作，嗣後被告亦以96年3月1
      日水南工備字第124號備忘錄通知原告拔除鋼板樁。且竟
      誠公司將此債權讓與原告，故原告自得逕向被告請求本件
      工程款或自竟誠公司受讓而向被告請求。
（九）有關1,108,520元之工程保留款部分，被告並不否認此款
      項應付竟誠公司，只是辯陳此款項已遭竟誠公司之債權銀
      行查封，因而將款項移交法院云云，惟查：
      (1)債權人得將債權轉讓與第三人，債權之讓與非經讓與人
        或受讓人通知債務人，對於債務人不生效力，民法第29
        4條、第257條分別定有明文，又讓與人與受讓人間成立
        債權讓與契約時，債權即移轉於受讓人，如經讓與人或
        受讓人通知債務人，即生債權移轉之效力，則債務人自
        受債權讓與之通知時起，僅得以受讓人為債權人，不得
        再向讓與人為清償或其他免責之行為，最高法院42年台
        上字第626號判例、75台上字第478號判決參照。
      (2)查竟誠公司於95年12月25日即向被告結算工程款，被告
        並依約扣留工程保留款1,108,520元，此為被告所不爭
        執，被告雖辯陳此項保留款已遭竟誠公司之債權人查封
        （鈞院民事執行處96年3月1日96年執全助字第97號、96
        年執助字第310號），惟查原告及上欣公司與竟誠公司
        在95年12月7日簽訂「自力救濟委員會協議書、債權讓
        與同意書」，並經民間公證人王振華公證在案，並經竟
        誠公司於95年12月7日通知被告，其中協議書一、雖載
        明未施工由乙方進場施作部分依工程合約應得被告同意
        （被告亦於95年12月28日召開會議指定原告代為履行）
        ，但有關竟誠公司未領之工程款（保留款）部分並非得
        經被告同意，故於協議書第三項載明「甲方因積欠乙方
        （含原告公司、與上欣公司，上欣公司嗣後又將相關之
        權利讓與原告公司而立有協議書）款項及材料款項，甲
        方對業主（即被告）基於本工程可享有之債權轉讓與乙
        方。第四項並約明竟誠公司對本工程之各項可請領款項
        同意由業主依甲方之前開債權讓與之方式直接撥付乙方
        。另上開債權讓與同意書第二項亦載明「甲方願將其就
        本工程對經濟部水利署南區水資源局之工程保留款債權
        讓與乙方（正確金額均以……結算為準）」。故本件系
        爭1,108,520元之工程保留款已於95年12月7日由竟誠公
        司讓與原告，並於同日由竟誠公司以95竟工字第357號
        函通知被告，自此時起系爭保留款之債權即已移轉歸屬
        原告而不再屬於竟誠公司所有，竟誠公司復於保留款之
        金額確定時，再簽債權轉讓同意書，故被告所辯系爭保
        留款已遭查封並已移交法院而不能對原告為清償云云，
        即非可採。
（十）並聲明：(1)被告應給付原告新台幣26,775,365元及自起訴
      狀繕送達被告之翌日起至清償日止，按年息百分之5計算
      之利息。(2)原告願供擔保，請准宣告假執行。
四、被告則以：
（一）兩造間並未成立契約關係：
      (1)95年11月間，本件工程契約之原承攬廠商竟誠公司因財
        務惡化，發生無法支付工程費用予其他廠商及銀行貸款
        之情形，以致系爭工程無法繼續施工，竟誠公司遂請原
        告承受系爭工程未完成之部分，原告即與竟誠公司依系
        爭工程契約書第13條及政府採購法第76條之規定，向被
        告申請承受系爭工程尚未施工部分。
      (2)本件工程係依政府採購法公開招標，施工期間廠商如有
        因破產、財務因難等因素而無法繼續施工之情形，依政
        府採購法第4章履約管理所定，招標機關即被告選擇之
        處理方法有：可終止或解除契約後，就剩餘工程另行公
        閉招標；或依第67條所定，指定原廠商之分包商承受契
        約續行施工；或依工程契約書第38條所定另行指定廠商
        完成後續工程。以上履約管理事項及方式，屬政府採購
        法第四章之規定，非屬第三章之招標規定，由招標機關
        就相關工程之目的、性質、內容及履約情況，按個案裁
        量選擇適當方法為之，政府採購法或相關契約並無強制
        招標機關應採行上揭何項方式之規定。
      (3)被告機關係主張兩造並無簽立書面工程契約書，但被告
        確曾依被告與竟誠公司間工程契約書第38條約定指定原
        告代為履行，其契約條件援引竟誠公司之契約權利義務
        。系爭工程為第一類工程，依據經濟部水利署工務處理
        要點：工程履約管理（二一）第一類工程（水資源工程
        ）須報署備查，故被告辦理工程有涉及變更修正契約部
        份，均依程序函報水利署核備（慣例），本件系爭工程
        亦不例外。系爭工程為第一類工程，原工程契約承攬廠
        商為竟誠公司，依據經濟部水利署工務處理要點：工程
        履約管理有關工程涉及契約變更部份均須陳報經濟部水
        利署核定，完成契約變更後方始生效；在未完成契約變
        更之前，系爭工程則仍須以原訂契約內容辦理，本件工
        程未完成變更契約由原告公司繼受，因此自95年12月7
        日以後至96年4月11日合法契約廠商仍為竟誠公司，原
        告公司為竟誠公司之分包商，故被告主張，原告施工完
        成之工程款不得直接向被告請求付款，而應以竟誠公司
        名義請求付款。
（二）有關「土方資源再利用扣抵費」計算方式應按實作實算方
      式扣除費用：
      (1)依本件系爭工程契約書第六條規定「本契約所附詳細價
        目表所列數量為估計數，不應視為廠商完成履約所需供
        應或施作之實際數量」。故雖上揭契約書內詳細價目表
        之「土方資源再利用扣抵費」列出數量為20萬立方公尺
        ，僅為估計數量，確實工程金額之計算仍應按實際施作
        數量計算。
      (2)又依本件契約書內「施工補充說明書」第35頁之參、六
        、其他（一）點所述「…其數量（以鬆方計）全以契約
        價目表「土方資源再利用扣抵費」單價（為負值）扣:
        …」。因此，被告係以全部實際挖運至土資之土方數量
        計列。而查，原告從95年12月26日至96年4月11日止土
        方浚挖載運共358,189.4立方公尺，其中機關（被告）
        指定之受土地點合計46,250.6立方公尺，此數量不用扣
        抵；另311,938.8立方公尺（即358,189.4立方公尺減去
        46,250.6立方公尺）之土方載運數量為廠商（原告）提
        出之受土地點，依上述契約參、六、其他（一）點說明
        視為土資源再利用處理，需全部扣抵，即數量乘以契約
        單價為負值（311,938.8×（－8）＝－2,495,510元）
        ，亦即原告應請求之工程報酬金額，應扣除上開2,495,
        510元。以上為兩造就工程款計算之主要差額。
（三）有關圍堰工程施作，被告就原告主張之工程單價及數量無
      爭執，惟認原告不得請求系爭工程費用：
      (1)有關圍堰工程施作，被告與竟誠公司之契約內並無明文
        規定需施作圍堰，該項工作屬廠商施工前之臨時性建設
        工程，屬廠商施工前之工地整理工作，並未列入契約工
        程範圍。依工程契約施工補充說明書第4條第（三）項
        所定，「阿公店水庫預定自民國94年9月11日起自旗山
        溪月眉進水口引水經旺萊溪流入水庫開始蓄水，約於同
        年10月底11 月初可蓄至標高37公尺滿庫。為進行空庫
        防淤，翌年5月下旬水庫開始放空；同年6月1日起至9月
        10日止水庫呈空庫無蓄水狀態（仍有約7cms越域引水及
        集水區集流水）。蓄水期間水庫常水位為標高37公尺。
        推估，開始清淤日期可能為95年3月下旬至4月上旬間，
        廠商可參採投標。」。查本件工程施工中之擋水圍堰、
        鋼板椿及強制抽水等工作，乃屬原告施工期間乃配合水
        庫常水位標高37公尺之蓄水，所進行原約定工程範圍之
        臨時工程，並非另行增加工程。上揭臨時性工程原係由
        竟誠公司所施作，原告僅於96年3月間拔除該工程圍堰
        等工作而已，故原告請求被告給付上揭工程款2,200,64
        5元，並無理由。
      (2)又依施工補充說明書第17頁三、施工導抽排水（二）「
        廠商應負責設計、建造及維護施工期間所分須之導水、
        排水及其有關之保護設施。」已說明廠商應設置相關設
        施以利其施工。且依契約工作項目為「施工導抽排水」
        一式計價，不另就上揭工作計價。
      (3)而本件原承攬商竟誠公司鑒於水庫蓄水無法導引及抽排
        ，故施設圍堰檔水，以利其進行系爭工程之進行，而被
        告為顧及溪流上游施工人員與民眾安全始建議施打鋼板
        樁加固，以保護工程之安全及相關公共安全，被告係因
        應竟誠公司施工方法，而就工地安全及公共安全所為之
        建議，並非另新增或追加之工程。又上揭圍堰工作由竟
        誠公司於施設完成後，迄96年12月7日以後由原告代為
        履行契約期間，並未提出要求另計鋼板樁設置計價，迄
        96年6月份原告拔除鋼板樁後始要求計價；被告認為該
        項目應包含於「施工導抽排水」項內，已計價予廠商，
        故不另計價。
      (4)有關本件系爭「阿公店水庫旺萊溪中上游清淤工程」原
        係「阿公店水庫更新改善計劃」之一部分，而上揭改善
        計劃中水庫本體之清淤工程已於94年完工，因阿公店水
        庫之改善計劃包括上游旺萊溪需疏濬整理，而旺萊溪之
        疏濬工程雖係另發包施工（本件系爭工程），依法本件
        系爭工程清淤土方之載運係屬「阿公店水庫更新改善計
        劃」之環境差異分析範圍，又因上揭環境差異分析在本
        件系爭工程發包時，尚餘土方載運數量為130,628.52立
        方公尺 （鬆方），既然上揭環評計劃之土方尚餘130,
        628立方公尺之容量，且暫不用提出環評計劃書，被告
        為利用上揭剩餘土方容量，又為爭取時問避開水庫蓄水
        期間，故請本件系爭工程原承攬商竟誠公司，在未提出
        新環境差異分析計劃書（環評計劃書）前先行施工，但
        因本件系爭工程之疏濬工程清淤土方數量為100萬立方
        公尺，除原本應供給有關機關團體之剩餘土方外，本件
        系爭工程之清淤剩餘土方尚餘66萬餘立方公尺，依法上
        開66萬立方公尺土方部分仍需提出環評計劃書呈報環保
        署核備。故本件工程在開工時，係同時施工，同時呈報
        環評計劃書。
      (5)竟誠公司於94年12月26日就本件系爭工程提出清淤土方
        收容處理地點，供被告提出環境差異分析申請核准，惟
        因其棄土場中「新中原土石事業公司」廢土場尚有部分
        文件有爭議，但清淤土方在13萬立方公尺之容量範圍內
        ，暫不需待環評通過後即可施工，故被告於95年1月11
        日函知竟誠公司，定95年1月17日開工。竟誠公司於95
        年1月16日回函拒絕95年1月17日為開工日（因竟誠公司
        依約必須如期完工之日期被壓縮），但被告於95年2月8
        日函覆並要求竟誠公司：依貴公司所述僅限於差異分析
        通過後才能載運，然本案尚有不須經環差通過之數量，
        亦即可先行載運配合地方土地改良申請案，而本工程開
        工日依本局通知日為依據。然工期計算俟差異分析核准
        復，視當時未施工完成之土方數與原合約之比例計算（
        非廠商因素可覈實展延），竟誠公司不再堅持拒絕，仍
        依約於95年1月17日為開工日並進場施工。其後，被告
        向環保署申報竟誠公司所提之環評計劃書，而該計劃書
        至95年4月13日仍未被核准，而竟誠公司清淤土方之數
        量已達原環評計劃容許之剩餘數量（130，628立方公尺
        ），依法不得繼續施工，為此被告於95年4月13日要求
        竟誠公司停工，待環境差異分析（環評計劃）審核通過
        後再行復工，而直至95年9月1日環評通過後本件系爭工
        程始復工。
（四）原告應不得請求1,108,520元之工程保留款：
      本件原承攬廠商竟誠公司於施工至鈞院假扣押執行命令到
      達前，計請款三期，累計請頜款項22,170,400元，依契約
      第五條暫扣百分之5保留款1,108,520元，其中已估驗請款
      之暫扣百分之5保留款1,108,520元，業已提存至鈞院（案
      號：96年度執助字第310號）。以上因竟誠公司未提出請
      款，致原告永青公司未能取得款項，惟上開款項既被法院
      扣押，而原告與竟誠公司之債權移轉係在扣押命令查封之
      後，被告已該將保留款提存於法院，故原告之請求亦屬無
      理由等語，資為抗辯。
（五）並聲明：(1)原告之訴駁回。(2)如受不利判決，願供擔保請
      准宣告免予假執行。
五、本院依民事訴訟法第271條之1規定準用第270條之1規定，整
    理並協議兩造簡化爭點結果，兩造不爭執事項及爭執要點如
    下：
（一）兩造不爭執事項：
     (1)訴外人竟誠公司於94年12月5日與被告訂立承攬契約，承
       攬「阿公店水庫旺萊溪中上游清淤工程」（下稱系爭工
       程），契約內容為清除河道淤泥約100萬立方公尺（鬆方
       ），工程費總計新台幣5,800萬元。
     (2)系爭工程之工期自95年1月17日開工，原訂95年11月12日
       完工，因故辦理工期展延至96年4月11日止。
     (3)系爭工程承包商竟誠公司因施工能力不足，邀請原告協
       同及分包其中部分清淤工作，依據工程契約第13條及政
       府採購法第67條並經被告於95年12月7日以水南工字第
       09551021970號函原則同意原告分包其中部分工作。
     (4)竟誠公司因財務惡化，發生無法支付工程費用予其他廠
       商及銀行貸款之情形，以致系爭工程無法繼續施工，被
       告乃於95年12月28日召開研商會議，並作成未完成之工
       程由原告代為履行。被告並以96年1 月15日水南工字第
       09606000260 號函指示依上開會議結論辦理。並以96年4
       月11日水南工字第09651006750 號函對竟誠公司為自95
       年12月7 日起解約之表示。另於同日以水南工字第09606
       001960號函上呈經濟部水利署，稱對竟誠公司為解約之
       表示及依本工程契約第38條規指示永青公司溯自95年12
       月7 日起續辦本工程所剩餘數量。經濟部水利署於96年4
       月2 日函被告，表示不同意由分包商續辦，宜終止契約
       以杜爭議，被告於96年4 月11日以水南工字第09651006
       750 函竟誠公司溯自95年12月7 日解除契約。被告於96
       年4 月14日水南工字第09651006730 號函通知原告公司
       、訴外人竟誠公司稱：因竟誠公司爆發財物危機致無法
       繼續履行本工程契約，故被告依契約規定予以解除竟誠
       公司契約關係，由原告公司續約辦理竟誠公司未完成之
       契約清淤數量。經濟部水利署於96年5 月7 日以經水工
       字第09653048060 函被告稱繼續性契約履行後，無解除
       權行使的問題，僅有終止權之適用，被告遂於96年5 月
       21日以水南工字第00000000000 號函竟誠公司終止契約
       ，並自96年4 月11日起算。被告於96年5 月21 日 另以
       00000000001 號函原告稱，被告依工程契約第38 條 規
       定指定原告繼續完成系爭工程所剩餘數量，前於96 年4
       月18日以（96）水南工備字第150 號備忘錄向原告洽詢
       ，經原告於96年4月24日 (96) JHO備字第96046號備忘錄
       同意續辦在案。
     (5)被告於竟誠公司停工後，指定原告代為履行清淤工程，
       期間自95年12月7 日起至96年4 月11日止。原告本件請
       求之工程款為原告自95年12月7 日起至96年4 月11日止
       施作之工程。
     (6)96年9 月28日竟誠公司出具之債權移轉同意書為真正。
       95 年12 月25日竟誠公司出具之債權轉讓同意書（金額
       為1,108,520 元）為真正。
     (7)原告施工完成工程之包商管理費為1,553,520元，營業稅
       為998,793元。
     (8)原告施工完成之圍堰工程工程款為2,200,645元。
     (9)被告原應給付給竟誠公司之工程保留款1,108,520 元
       ，經訴外人第一商業銀行股份有限公司聲請假扣押（本
       院96年度執全助第97號），本院於96年3 月1 日以南院
       慧96執全助方字第97號發執行命令，被告於96年3 月7日
       收受上開執行命令。嗣訴外人志一企業股份有限公司對
       上開工程款聲請強制執行（96年度執助字第310 號)，本
       院於96年4 月3 日以南院慧96執助方字第310 號發執行
       命令，被告於96年4 月10日收受上開執行命，並於96 年
       8月13日提出金額為1,108,520元之支票一紙於本院，經
       本院96年8月24日實收1,108,520元金額。
     (10)系爭工程開工及中間停工之情形如下（兩造於97年7月17
       日言詞辯論期日同意將本點增列為不爭執事項）：
       被告於95年1月11日以水南工字第09506000180號函通
         知竟誠公司系爭工程開工日訂為95年1月17日。
       竟誠公司於95年1月16日以九五竟工字第023號通知被
         告依據系爭工程契約之施工補充說明書之壹、四（四
         ）系爭工程須俟機關依程序辦理，並通過環境差異分
         析後始得書面通知開工，故被告應於工程環境差異分
         析通過後始得通知開工，竟誠公司擬不接受於95年1
         月17日開工。
       被告於95年2月8日以水南工字第09506000910號函通知
         竟誠公司系爭工程尚有不須經環差通過之數量，可先
         行載運配合地方土地改良申請案，系爭工程開工日依
         被告通知日為依據。然工期計算俟差異分析核准後，
         視當時未施工完成之土方數與原合約之比例計算（非
         廠商因素可覈實延展），請於文到7日內提送相關計畫
         書、開工報告表、專案負責人、勞安人員送被告審核
         。
       被告於95年4月13日以水南工字第09506002290號通知
         竟誠公司於土方載運數量達到130,628.52立方公尺（
         鬆方）時暫停載運，待本案之環境差異分析審核通過
         後，再接續辦理。
       被告阿公店水庫旺萊溪中上游清淤工程工務所於95年4
         月1日以（95）水南工備字第017號備忘錄通知竟誠公
         司，因本工程預定載運土方數量之環境差異分析對照
         表工務行政處理程序尚在審查中，請於95年4月1日起
         暫停土方清淤外運工作。
（二）兩造爭執要點：
      (1)原告自95年12月7日起至96年4月11日止施作本件清淤工
        程，兩造間是否成立契約關係？原告主張依據契約關係
        或無因管理或不當得利請求系爭工程款，是否有理由？
      (2)原告請求之工程款其中23,466,200元，是否應扣除「土
        方資源再利用扣抵費」2,495,510元【即計算式：（358
        189.4－46250.6）立方公尺×8元＝2,495,510元】？
      (3)原告請求被告給付追加之（施工期間自95年10月6日起
        至96年3月6日止）圍堰工程之工程款2,200,645元，是
        否有理由？
      (4)原告請求被告給付竟誠公司已結算之工程保留款1,108,
        520 元（施工期間為95年12月6 日之前竟誠公司已施作
        完成之工程），是否有理由？
（五）有關原告主張依據契約關係或無因管理或不當得利請求系
      爭工程款，是否有理由：
      (1)原告主張兩造就系爭工程有契約關係存在，惟為被告所
        否認，辯稱兩造間並無工程契約，是訴外人竟誠公司與
        被告訂有工程契約，原告只是代訴外人竟誠公司履行等
        語，經查：訴外人竟誠於94年12月5日與被告訂立承攬
        契約，承攬「阿公店水庫旺萊溪中上游清淤工程」，工
        程費總計5,800萬元力，系爭工程之工期自95年1月17日
        開工，原訂95年11月12日完工，因故辦理工期展延至96
        年4月11日止，竟誠公司因施工能力不足，邀請原告協
        同及分包其中部分清淤工作，經被告於95年12月7日以
        水南工字第09551021970號函原則同意原告分包其中部
        分工作，嗣竟誠公司因財務惡化，發生無法支付工程費
        用予其他廠商及銀行貸款之情形，以致系爭工程無法繼
        續施工，被告乃於95年12月28日召開研商會議，並作成
        未完成之工程由原告代為履行，被告並以96年1月15日
        水南工字第09606000260號函指示依上開會議結論辦理
        ，並以96年4月11日水南工字第09651006750號函對竟誠
        公司為自95年12月7日起解約之表示。另於同日以水南
        工字第09606001960號函上呈經濟部水利署，稱對竟誠
        公司為解約之表示及依本工程契約第38條規指示永青公
        司溯自95年12月7日起續辦系爭工程所剩餘數量。經濟
        部水利署於96年4 月2日函被告，表示不同意由分包商
        續辦，宜終止契約以杜爭議，被告於96年4月11日以水
        南工字第09651006750函竟誠公司溯自95年12月7日解除
        契約。被告於96年4月14日水南工字第09651006730號函
        通知原告公司、訴外人竟誠公司稱：因竟誠公司爆發財
        物危機致無法繼續履行本工程契約，故被告依契約規定
        予以解除竟誠公司契約關係，由原告公司續約辦理竟誠
        公司未完成之契約清淤數量。經濟部水利署於96年5月7
        日以經水工字第09653048060函被告稱繼續性契約履行
        後，無解除權行使的問題，僅有終止權之適用，被告遂
        於96年5月21日以水南工字第00000000000號函竟誠公司
        終止契約，並自96年4月11日起算。被告於96年5月21日
        另以00000000001號函原告稱，被告依工程契約第38條
        規定指定原告繼續完成系爭工程所剩餘數量，前於96年
        4月18日以（96）水南工備字第150號備忘錄向原告洽詢
        ，經原告於96年4月24日 (96) JHO備字第96046號備忘
        錄同意續辦在案等情，為兩造所不爭執，並有被告所提
        出上開相關函文影本在卷可稽，自堪信為真實。
      (2)被告雖辯稱工程契約是存在於竟誠公司與被告之間，系
        爭工程為第一類工程，如有變動應報請經濟部水利署核
        可，本件未經核可，故兩造間無契約關係云云。惟查：
        依據經濟部水利署工務處理要點，其中第三章工程履約
        管理（二一）規定：工程之修正施工預算或變更設計，
        除依「經濟部水利署水利工程辦理變更設計暨修正施工
        預算作業注意事項」辦理外，其處理程序如下：(一)第一
        類工程：1.河川、海岸及排水工程：附屬機關依據會勘
        結論或查核報告或核准事項編製修正施工或變更設計預
        算書本署核定。2.水資源工程：本署指定工程，附屬機
        關依據會勘結論或查核報告或核准事項編製修正施工或
        變更設計預算書本署核定外，其他工程之修正施工或變
        更設計預算書由附屬機關自行核定並報本署備查。…（
        下略），此有被告所提出之經濟部水利署工務處理要點
        附卷可稽。兩造對於系爭工程屬於該要點（二一）第一
        類工程中經濟部水利署指定工程以外之其他水資源工程
        ，並無爭執（見本院97年8月28日言詞辯論筆錄），則
        有關系爭工程之修正施工或變更設計預算書應由被告經
        濟部水利署南區水資源局自行核定並報經濟部水利署備
        查即可，並無庸由經濟部水利署核定。查竟誠公司與被
        告間原固訂有工程契約，竟誠公司因施工能力不足，邀
        請原告協同及分包其中部分清淤工作，經被告於95年12
        月7日以水南工字第09551021970號函原則同意原告分包
        其中部分工作，嗣竟誠公司因財務惡化，發生無法支付
        工程費用予其他廠商及銀行貸款之情形，以致系爭工程
        無法繼續施工，被告乃於95年12月28日召開研商會議，
        並作成未完成之工程由原告代為履行，被告並以96 年1
        月15日水南工字第09606000260號函指示依上開會議結
        論辦理，並以96年4月11日水南工字第09651006750 號
        函對竟誠公司為自95年12月7日起解約之表示。另於同
        日以水南工字第09606001960號函上呈經濟部水利署，
        稱對竟誠公司為解約之表示及依本工程契約第38條規指
        示永青公司溯自95年12月7日起續辦本工程所剩餘數量
        ，為兩造所不爭執，已如前述，則依上開經濟部水利署
        工務處理要點（二一）之規定，被告既已對竟誠公司為
        解約（應為終止契約之意）之表示並指定由原告自95
        年12月7日起續辦系爭工程之剩餘數量，則兩造間就系
        爭工程應已成立契約關係。被告雖辯稱兩造間就系爭工
        程是否成立，應經經濟部水利署同意才成立生效云云，
        惟依上開經濟部水利署工務處理要點（二一）之規定，
        系爭工程是屬於該要點（二一）第一類工程中經濟部水
        利署指定工程以外之其他水資源工程，其工程之修正施
        工或變更設計預算書由附屬機關自行核定並報經濟部水
        利署備查即可，並無需經濟部水利署核定，故兩造間之
        系爭工程既經被告核定，即已成立生效，被告辯稱因經
        濟部水利署不同意故兩造間無契約關係云云，自不可採
        信，原告主張兩造間已成立契約關係，應可採信。是原
        告主張依據契約關係請求被告給付系爭工程款，即屬有
        據。至於原告另主張依據無因管理或不當得利請求系爭
        工程款，因與前述其主張之契約關係為選擇之合併，其
        主張契約關係請求系爭工程款為有理由，本院即不再審
        酌其主張之無因管理或不當得利請求權，併予敘明。
（六）原告請求之工程款其中23,466,200元是否再應扣除「土方
      資源再利用扣抵費」2,495,510元：
      原告主張其請求之工程款已扣除契約約定之土方資源再利
      用扣抵費160萬元（即20萬立方公尺，以每平方公尺8元計
      算），故不應再扣捈2,495,510元等語，惟為被告所否認
      ，辯稱：20萬立方公尺只是預估值，確實工程金額之計算
      應按實際施作數量計算，故除20萬立方公尺之土方資源再
      利用扣抵費160萬元外，應再扣除2,495,510元等語，經查
      ：
      (1)依系爭工程契約第6條約定：「本契約所附詳細價目表
        所列數量為估計數，不應視為廠商完成履約所需供應或
        施作之實際數量」，又上開契約所附之詳細價目表項次
        壹、發包工作費中之一、土方挖運工程之7、土方資源
        再利用扣抵費數量為20萬立方公尺，單價為－8元，此
        有工程契約及詳細價目表影本在卷可稽，則依系爭工程
        契約第6條內容觀之，詳細價目表雖列明土方資源再利
        用扣抵費數量為20萬立方公尺，該20萬立方公尺之數量
        只是估計數，並非承包廠商完成履約所需供應或施作之
        實際數量，兩造間就有關土方資源再利用扣抵費之計算
        方式自應受上開契約內容之拘束，原告挖運之土方既已
        超過20萬立方公尺，依系爭工程契約第6條約定，即應
        以其實際施作之數量計算之，故被告辯稱系爭工程款應
        按實際施作數量計算，除20萬立方公尺之土方資源再利
        用扣抵費160萬元外，應再扣除2,495,510元等語，應可
        採信。
      (2)原告雖主張依內政部營建署訂頒之營建剩餘土石方處理
        方案參、第二項第（一）及第（三）點規定，被告於辦
        理本件清淤工程時，即應提出剩餘土石方先期規劃構想
        及經費概估，並估算其處理成本及價值，列入競標之工
        程項目，並明定於預算及納入工程契約書；另土石方交
        換利用作業要點第二點規定，營建剩餘土石方屬可再利
        用物料者，工程主辦機關得估算其處理成本及價值，列
        入工程採購之競標項目，並納入項算及工程契約書，則
        本件清淤工程被告招標時，即定有工程底價及各工程項
        目，其中土方資源再利用扣抵費即由被告載明其應扣之
        數量為20萬立方公尺，不得事後任意單方增減云云。惟
        查兩造間就系爭工程已於工程契約第6條定明：「本契
        約所附詳細價目表所列數量為估計數，不應視為廠商完
        成履約所需供應或施作之實際數量」，又上開契約所附
        之詳細價目表項次壹、發包工作費中之一、土方挖運工
        程之7、土方資源再利用扣抵費數量為20萬立方公尺，
        單價為－8元，此一約定之內容並無違上開內政部營建
        署訂頒之營建剩餘土石方處理方案參、第二項第（一）
        及第（三）點規定方案參、第二項第（一）及第（三）
        點、土石方交換利用作業要點第二點之規定，原告主張
        被告係事後任意單方增減，有違上開規定與兩造間之契
        約云云，自不可採。
 （七）原告請求被告給付追加（施工期間自95年10月6日起至96
      年3月6日止）圍堰工程之工程款2,200,645元，是否有理
      由：
      (1)原告主張本件系爭工程施工期間，被告另外於原約定工
        程範圍外要求竟誠公司施作完成臨時增加圍堰工程，實
        際工程是由原告施作，竟誠公司已將此部分工程款債權
        讓與原告，被告自應給付原告圍堰工程之工程款2,200,
        645元等語，被告則辯稱該圍堰工程為原工程之附屬工
        程，原告不得另行請款云云，是應首探究者為該圍堰工
        程是否系爭工程之附屬工程。經查原告主張依竟誠公司
        與被告之工程契約，系爭清淤工程應於開工後300個日
        曆天完成，阿公店水庫的汛期為每年4月至10月，在汛
        水時期不需要施作圍堰工程仍可繼續原來的清淤工程，
        但在汛水期之後為蓄水期，蓄水期則必須施作圍堰工程
        才能繼續清淤工程等語，為被告所不爭執，原告此部分
        主張，自堪信為真實。
      (2)被告雖辯稱：依施工補充說明書第2頁四、（三）已載
        明水庫將自9月11日起引水入庫，10月底11月初蓄至標
        高37公尺，翌年5月下旬始放空等語，可見圍堰工程為
        清淤工程之附屬工程云云，惟為原告所否認，經查：原
        告主張在水庫的汛水期期間，因水庫未蓄水，是可以施
        作清淤工程，原告在95年1月17日開始清淤工程，如果
        中間未停工，到9月就可以清淤完畢，根本不需要另行
        施作圍堰工程等語，為被告所不爭執，並稱：「本來依
        照原來約定300個日曆天，應該可以在蓄水期之前完成
        清淤，縱有部分工程尚未完成，應該也不需要設置圍堰
        工程，因為中間有其他工程耽擱，所以無法在蓄水期之
        前完成。」等語（以上均見本院97年5月22日言詞辯論
        筆錄），由兩造之陳述及前述在阿公店水庫之汛水期不
        需圍堰工程仍可以施作清淤工程等情觀之，可知進行水
        庫之清淤工程，如果避開水庫蓄水期，即勿庸另行施作
        圍堰工程，且就本件系爭工程，被告指定開工日期為95
        年1月17日，依原契約約定之施工工期，被告亦自承依
        正常情形施工進行清淤工程，亦無施作圍堰工程之必要
        ，故被告辯稱圍堰工程為系爭清淤工程之附屬工程，即
        不可採信。
      (3)依上述兩造所陳及兩造不爭執事項所載，系爭工程經
        被告指定95年1月17日開工後，本無庸施作圍堰工程，
        即可在阿公店水庫蓄水期之前，完成清淤工程，惟因於
        工程進行中，被告通知竟誠公司自95年4月1日起停工，
        嗣至95年9月才復工，復工後不久即進入水庫之蓄水期
        ，故必須施作圍堰工程以利清淤工程之進行，可見該圍
        堰工程是因系爭工程於95年4月1日停工，嗣後又復工才
        有施作之必要。原告主張上開停工係被告於未通過環境
        差異分析之前即命竟誠公司開工所致等語，惟為被告所
        否認，辯稱係因竟誠公司未依據合約及其所提出剩餘土
        石方處理計畫書無法通過環境評估才被勒令停工云云，
        惟查：依兩造不爭執事項所示，被告於95年1月11 日
        以水南工字第09506000180號函通知竟誠公司系爭工程
        開工日訂為95年1月17日，竟誠公司原不接受，認必須
        通過環境差異分析後被告始得書面通知開工，惟被告於
        95年2月8日另以水南工字第09506000910號函通知竟誠
        公司稱：系爭工程尚有不須經環差通過之數量，可先行
        載運配合地方土地改良申請案，系爭工程開工日依被告
        通知日為依據（下略）等語。被告亦自承：「（為何被
        告95年2月8日以水南工字第09506000910號函通知竟誠
        公司依被告水資源局通知日為開工日？）開工日依契約
        約定，應該是由被告指定，竟誠公司在95年1月16日對
        開工日有提出異議，所以我們在95年2月8日有提出說
        明本件有還有不需要經過環境差異分析的剩餘土石數量
        ，我們為了爭取時間，通知竟誠公司先作，並同時送環
        境差異分析計劃書去給水利署審核。本件後來被告仍是
        指定95年1月17日為開工日。當時我們有考慮萬一環境
        差異分析通過的時間比較慢，所以這部分的工期我們會
        酌予展期，後來環境差異分析是到95年9月15日才通過
        。」等語（以上見本院97年7月17日言詞辯論筆錄），
        依上述情形，可知系爭工程原本應先通過環境差異分析
        後始可開工，惟被告為爭取時間，在未通過環境差異分
        析前，即先命竟誠公司開工，致系爭工程進行中，因環
        境差異分尚未通過，被告才通知竟誠公司自95年4月1日
        起停工，嗣至95年9月才復工，復工後不久即進入水庫
        之蓄水期，故必須施作圍堰工程以利清淤工程之進行，
        可見該圍堰工程是因系爭工程於95年4月1日停工，嗣後
        又復工才有施作之必要，原告主張上開停工係被告於未
        通過環境差異分析之前即命開工所致等語，足堪採信。
        從而，原告請求被告應給付此部追加圍堰工程之工程款
        2,200,645元，應屬有據。
（八）原告請求被告給付竟誠公司已結算之工程保留款1,108,52
      0元，是否有理由：
      原告主張竟誠公司與被告間已結算之工程保留款1,108,52
      0元在被法院查封之前，竟誠公司已將該工程保留款讓與
      原告，原告並已通知被告，被告應給付上開工程保留款予
      原告等語，惟為被告所否認，辯稱：被告雖有收到原告與
      竟誠公司95年12月7日的讓與同意書，惟該同意書是將系
      爭工程連同工程保留款均讓與給原告，被告不同意，嗣後
      竟誠公司對被告之1,108,520元之工程保留款已被法院查
      封，原告自不得再請求此工程保留款云云，惟查：
      (1)原告、上欣營造興業股份有限公司（下稱上欣公司）與
        竟誠公司曾於95年12月7日簽訂「自力救濟委員會協議
        書」、「債權讓與同意書」，經竟誠公司於95年12 月7
        日通知被告，被告亦承認其於95年12月8日已收到上開
        「債權讓與同意書」等語（見本院97年5月22日言詞辯
        論筆錄）。該「債權讓與同意書」第一項為：「甲方（
        按指竟誠公司）願將其就本工程對經濟部水利署南區水
        資源區已施作尚未請領之有工程款債權讓與乙方（按指
        上欣公司、竟誠公司）；甲乙雙方並已對於未領工程款
        及已付工程款有充分瞭解。」；第二項：「甲方願將其
        就本工程對經濟部水利署南區水資源局之工程保留款債
        權讓與乙方（正確金額均以經濟部水利署南區水資源局
        結算為準）」；第三項：「甲方同意將有關本工程尚未
        完成之後續工程，由乙方永青公司以分包商身分接續完
        成，工程款由乙方領取」等語，此有該「債權讓與同意
        書」影本在卷可稽，被告對其形式真正亦無爭執。
      (2)被告雖辯稱上開「債權讓與同意書」是將系爭工程連同
        工程保留款均讓與給原告，此為契約之讓與，違反竟誠
        公司與被告之工程契約第25條「廠商不得將契約之部分
        或全部轉讓予他人」之約定云云，惟查原告與竟誠公司
        簽訂上開「債權讓與同意書」時，系爭1,108,520元為
        竟誠公司就已完工工程之保留款，由上開「債權讓與同
        意書」第二項記載方式為：「甲方願將其就本工程對經
        濟部水利署南區水資源局之工程保留款債權讓與乙方」
        ，可知竟誠公司將此部分債權讓與原告，應屬單純債權
        之讓與，並非工程契約之讓與；否則竟誠公司與原告只
        約定上開「債權讓與同意書」第三項「甲方同意將有關
        本工程尚未完成之後續工程，由乙方永青公司以分包商
        身分接續完成，工程款由乙方領取」即可，何必就第二
        項內容另為約定？足見竟誠公司與原告簽訂「債權讓與
        同意書」時，係就已發生且可特定之工程保留款為債權
        之讓與，被告辯稱此部分為契約之讓與云云，即不足採
        信。
      (3)按「債權人得將債權讓與於第三人。但左列債權，不在
        此限：一依債權之性質，不得讓與者。二依當事人之特
        約，不得讓與者。三債權禁止扣押者。前項第二款不得
        讓與之特約，不得以之對抗善意第三人。」民法第294
        條定有明文。本件被告雖辯稱上開「債權讓與同意書」
        有違竟誠公司與被告工程契約第25條之規定云云，惟查
        系爭工程保留款依其債權性質，並非不得讓與，亦無禁
        止扣押之情形；又竟誠公司與被告之工程契約第25條前
        段係約定：「廠商不得將契約之部分或全部轉讓予他人
        」，而系爭工程保留款之讓與為債權讓與，而非契約讓
        與，已說明如前，則竟誠公司將系爭工程保留款讓與本
        件原告並無違竟誠公司與被告之工程契約第25條約定，
        且竟誠公司與被告之工程契約亦無系爭工程保留款不得
        讓與之約定，則竟誠公司將系爭工程保留款讓與本件原
        告並無違反依上開民法第294條規定，依民法第297條之
        規定，系爭工程保留款之讓與應於被告於95年12月8日
        收受竟誠公司之通知時，對被告發生效力。
      (4)竟誠公司與被告間已結算之工程保留款1,108,520元，
        經訴外人第一商業銀行股份有限公司聲請假扣押（本院
        96 年度執全助第97號），本院於96年3月1日以南院慧
        96執全助方字第97號發執行命令，禁止竟誠公司收取對
        被告之工程款債權，被告於96年3月7日收受上開執行命
        令。嗣訴外人志一企業股份有限公司對上開工程款聲請
        強制執行（96年度執助字第310號)，本院於96年4月3日
        以南院慧96執助方字第310號發執行命令，被告於96年4
        月10日收受上開執行命，並於96年8 月13日提出金額為
        1,108,520元之支票一紙於本院，經本院96年8月24日實
        收1,108,520元金額，此經本院依職權調閱本院96年度
        執全助第97號保全程序卷宗、96年度執助字第310號執
        行事件卷宗核閱屬實，並有上開卷宗部分影本在卷可稽
        ，且為兩造所不爭執，自堪信為真實。
      (5)惟依上述第(3)項所述，竟誠公司將系爭1,108,520元之
        工程保留款債權讓與本件原告於被告於95年12月8日收
        受竟誠公司之通知時，對被告發生效力，系爭
        1,108,520 之工程保留款之債權人應為本件原告而非訴
        外人竟誠公司。本院嗣於96年3月1日以南院慧96執全助
        方字第97號發執行命令，扣押竟誠公司對被告之工程債
        權，惟該債權實際上業已由竟誠公司讓與給本件原告，
        系爭工程保留款之債權人為原告，則上開執行命令查封
        之效力，應不及於系爭1,108,520元原告對被告之工程
        保留款債權，原告對被告之1,108,520元工程保留款既
        本非法院查封之標的，被告雖提出1,108,520元予法院
        ，仍未生對原告清償之效力，原告仍得請求被告給付此
        項工程保留款，被告自不得以此為由而拒絕給付系爭
        1,108,520元之工程保留款予原告。
六、依上開證據調查結果，被告抗辯上開工程款23,466,200元應
    扣除「土方資源再利用扣抵費」2,495,510元等語，足堪採
    信，其餘所辯不足採信，原告得請求被告給付之金額，合計
    應為24,279,855元（計算式：工程款23, 466,200元－土方
    資源再利用扣抵費2,495, 510元＋圍堰工程款2,200, 645
    元＋工程保留款1, 108,520元＝24,279,855元）。從而，原
    告依契約、債權讓與之法律關係，請求被告給付24,279,855
    元，及自起訴狀繕本送達翌日即96年8月9日起至清償日止，
    按週年利率百分之5計算之遲延利息，為有理由，應予准許
    ，逾此範圍之請求，即屬無據，應予駁回。
七、又法院為終局判決時，應依職權為訴訟費用之裁判，民事訴
    訟法第87條第1項定有明文，參酌同法第91條第1項規定法院
    未於訴訟費用之裁判確定其費用額者，第一審受訴法院於該
    裁判有執行力後，應依聲請以裁定確定之之立法意旨，本院
    自得於本件判決時，一併確定兩造應負擔之訴訟費用額。查
    本件第一審裁判費為250,832元，本院審酌原告為一部勝訴
    及上開裁判費250,832元其中3,168元係因原告起訴後為聲明
    之擴張而徵收（惟原告嗣後又減縮部分聲明，核非全部撤回
    訴訟，尚與退還裁判費之規定不符，該減縮部分之裁判費
    3,168元仍應由原告負擔）之情形，認訴訟費用應由被告
    222, 897元（即原來原告起訴時之裁判費247,664元之10分
    之9），餘279,350元由原告負擔，併於主文為訴訟費用額負
    擔之諭知。
八、兩造均陳明願供擔保，分別聲請准宣告假執行、免為假執行
    ，就原告勝訴部分，經核均無不合，爰分別酌定相當之金額
    准許之；至於原告敗訴部分，其假執行之聲請因訴之駁回而
    失所依附，應併予駁回之，附此敘明。
九、結論：本件原告之訴為一部有理由、一部無理由，依民事訴
    訟法第79條、第87條第1項、第390條第2項、第392條，判決
    如主文。
中    華    民    國    97    年    9     月    11    日
                  民事第二庭    法  官  翁金緞
以上正本係照原本作成
如對本判決上訴，須於判決送達後20日內向本院提出上訴狀
中    華    民    國    97    年    9     月    11    日
                                書記官  彭建山


司法院資訊處製作；財團法人民間司法改革基金會備份。
